【裁判字號】    89,自,134
【裁判日期】    891221
【裁判案由】    詐欺
【裁判全文】
臺灣高雄地方法院刑事判決                          八十九年度自字第一三四號
    自  訴  人  乙○○
    被      告  丙○○
右列被告因詐欺取財案件，經自訴人提起自訴，本院判決如左：
    主  文
丙○○無罪。
    理  由
一、自訴意旨略以：被告丙○○意圖為自己不法之所有，向自訴人乙○○佯稱：伊經
    濟情況很好，惟投資股票現款不足，需現款週轉，而股市獲利甚多，短期內必可
    獲利清償，且借款期間所生利息亦願負擔云云，致自訴人不疑有他，陸續交付新
    臺幣（下同）三百萬元予被告，被告並於八十八年三月三日出具借據乙紙作為借
    款憑證，詎被告自八十八年三月起未履行利息，且經自訴人請求其開立切結書，
    同意將其任職臺灣南區郵政管理局日後得領取之退休金做清償上開借款之擔保，
    仍遭拒絕，始發現被告以借款為名，致使自訴人陷於錯誤，而交付三百萬元。因
    認被告係犯刑法第三百三十九條第一項之詐欺取財罪嫌等語。
二、按犯罪事實應依證據認定之，無證據不得推定其犯罪事實，刑事訴訟法第一百五
    十四條定有明文。而告訴人之告訴，係以使被告受刑事追訴為目的，是其陳述是
    否與事實相符，自應調查其他證據以資審認（最高法院五十三年臺上字第一三０
    ０號判例意參照）。即必須藉由補強證據之存在，以增強或擔保告訴人陳述之證
    明力，告訴人之陳述始適合作為認定犯罪事實之基礎。又認定犯罪事實所憑之證
    據，無論係直接證據或間接證據，其為訴訟上之證明，須於通常一般之人均不致
    有所懷疑，而得確信其為真實之程度者，始得據為有罪之認定，倘其證明尚未達
    到此一程度，而有合理之懷疑存在時，法院即應為無罪之判決（最高法院七十六
    年臺上字第四九八六號判例意旨參照）。
三、訊據被告固不否認於右揭時、地向自訴人借款三百萬元以供週轉之事實，惟堅決
    否認有何刑法第三百三十九條第一項詐欺取財犯行，辯稱：自訴人知道伊投資股
    票輸很多錢，經濟情況不是很好，是自訴人在追求伊，自願借伊三百萬元，且未
    約定貸款利息由伊支付，並無自訴人指訴之詐欺取財犯行等語。
四、經查：被告係透過證人甲○○之介紹與自訴人交往，被告在八十八年二月初向自
    訴人調借本案係爭之三百萬元之前，曾向自訴人借款四十萬元，而此四十萬元借
    款部分，經自訴人向法院聲請強制執行以扣被告薪資三分之一之方式清償中，此
    為被告及自訴人所自承在卷。而當時被告在股市投資失利，損失不貲，經濟情況
    不好乙情，業經自訴人請求傳訊之證人甲○○證述在卷（見八十九年十一月二十
    一日訊問筆錄），且證人甲○○於本院調查中亦結證稱：當時曾告訴自訴人，被
    告在郵局上班並做股票，被告玩股票玩的很大，若要借錢給被告要小心些，且在
    八十八年初，股市不是很好，伊自己輸了約三、四百萬元等語（八十八年十一月
    二十一日訊問筆錄），核與被告於八十八年三月三日所簽立與自訴人之借據中載
    明：因投資股票失利，故向乙○○借款三百萬元整，言明股票獲利之後還款，期
    間定為一年」，並未約定利息由何人支付，大致相符，足徵被告向自訴人借款時
    ，就其經濟能力不佳之狀況，並無隱瞞。是自訴人嗣於本院調查時改稱：被告借
    款時沒說其經濟狀況不好云云（見本院八十九年五月四日、六月十三日及十一月
    二十一日訊問筆錄），尚不足採。又按股票市場瞬息萬變，投資股票係高風險之
    經濟行為，此為一般人皆知之事實，而自訴人既曾投資股票（八十九年十一月二
    十一日訊問筆錄），則其對股票投資風險理應較一般人知之更詳，是自訴人稱被
    告以投資股票可迅速獲利清償借款，是否會使自訴人陷於錯誤，已非無疑。且自
    訴人於歷次調查庭中均供稱是被告佯稱經濟情況很好，惟投資股票現款不足，需
    現款週轉，且股市獲利甚多，短期內必可獲利清償，使伊受騙借被告三百萬云云
    ；惟於八十九年十二月七日本院審理庭中，於本院訊問自訴人是否知道如何投資
    股票時，旋即改稱：被告沒有說借三百萬元是要投資股票，是說她刷卡欠銀行一
    百多萬元，其餘的錢要還她舅舅云云；是自訴人是否為達勝訴之目的，而翻異被
    告施用詐術之內容，亦非無疑。
五、按刑法第三百三十九條第一項詐欺取財罪之成立，係以行為人意圖為自己或第三
    人不法之所有，以詐術使人將本人或第三人之物交付為要件，此觀該條項規定自
    明。查債務人於債之關係成立後，如有債務不履行之情形，在一般社會經驗上可
    能之原因甚多，縱令債務人事後出於惡意而有遲延給付或不為給付之情形，茍查
    無足以證明其在取得對方給付或約定給付時，即自始故意藉此從事詐財之積極證
    據，仍不得僅以事後違反債信之客觀事態，推定被告原有詐欺取財之不法所有意
    圖。綜觀被告於向告訴人借款之初既已表明其經濟狀況不佳，及自訴人亦曾投資
    股票，知悉股票係高風險投資之情形，雖然其後未能清償積欠自訴人三百萬元之
    債款，亦難認被告於向告訴人借款之初，即有假借調借現款為由，蓄意詐欺取財
    之犯意。被告所辯無詐欺犯意之辯解，尚堪採信。此外，復查無其他積極證據足
    使本院獲有無合理可疑之確信認定被告有何詐欺取財之犯行，本件應屬單純之民
    事糾葛，實難僅憑自訴人單方面之指稱，及被告嗣未能完全清償借款之單純事實
    ，以擬制之方法，遽入人罪，被告犯罪應屬不能證明，爰為無罪判決之諭知。
據上論斷，應依刑事訴訟法第三百四十三條、第三百零一條第一項，判決如主文。
中      華      民      國    八十九    年     十二     月    二十一    日
                                      臺灣高雄地方法院刑事第四庭
                                          法  官  廖 純 卿
右正本證明與原本無異。
如不服本判決，應於判決送達後十日內，向本院提出上訴狀。
                                          書記官  林 孝 聰
中    華    民    國      八十九      年      十二      月      二十七  日


司法院資訊處製作；財團法人民間司法改革基金會備份。
